臺灣屏東地方法院民事判決　　　　　　 110年度簡上字第48號
上　訴　人　台新國際商業銀行股份有限公司

法定代理人　尚瑞強　


訴訟代理人　許駿文　
　　　　　　林佑儒　
被上訴人　　蔡國陽　
　　　　　　蔡崑玉　
　　　　　　蔡綢　　
　　　　　　蔡秀麵　
　　　　　　蔡素　　
兼　上二人　蔡望　　
訴訟代理人
上列當事人間請求撤銷遺產分割登記事件，上訴人對於中華民國
110 年3 月29日本院屏東簡易庭109 年度屏簡字第551 號第一審
判決提起上訴，本院於110 年11月17日言詞辯論終結，判決如下
：
    主  文
上訴駁回。
第二審訴訟費用由上訴人負擔。
    事實及理由
一、本件被上訴人蔡國陽經合法通知，未於最後言詞辯論期日到
    場，核無民事訴訟法第386 條各款所列情形，爰依上訴人聲
    請，由其一造辯論而為判決。
二、上訴人起訴主張：被上訴人蔡國陽積欠伊公司債務新臺幣（
    下同）316,236 元及利息( 下稱系爭債務) 未清償。而屏東
    縣○○市○○段○○段000 地號土地及坐落其上同段114 建
    號建物（下合稱系爭不動產），以及彰化銀行存款14 4,412
    元( 以上合稱系爭遺產) 原為被繼承人蔡方涼所有，嗣系爭
    不動產為被上訴人蔡崑玉分割繼承而取得。而查被上訴人蔡
    國陽亦為蔡方涼繼承人之一，且未聲明拋棄繼承，現因被上
    訴人等合意將全部遺產分割由被上訴人蔡崑玉取得之行為，
    使被上訴人蔡國陽陷於無資力而有害及伊公司之權利，故被
    上訴人間之系爭遺產分割協議顯已害及伊公司之債權行使，
    且屬無償行為，上訴人爰依民法第244 條第1 項、第4 項規
    定，請求撤銷被上訴人間就系爭遺產所為之遺產分割協議及
    系爭不動產之物權移轉行為，並請求被上訴人蔡崑玉應塗銷
    系爭不動產之分割繼承登記等語。並於原審聲明：㈠被上訴
    人等就被繼承人蔡方涼所遺之系爭遺產於108 年7 月20日所
    為遺產分割協議及被上訴人蔡崑玉於108 年12月3 日所為系
    爭不動產分割繼承登記行為均應予撤銷。㈡被上訴人蔡崑玉
    於108 年12月3 日以分割繼承為原因就系爭不動產所為之分
    割繼承登記予以塗銷。
三、被上訴人則以：被上訴人蔡崑玉到場陳述，渠等約定由伊取
    得系爭不動產，係因被繼承人考量被上訴人蔡綢、蔡秀麵、
    蔡望及蔡素均已出嫁，且蔡方涼之扶養費、醫療費及喪葬費
    均由伊單獨負責，其餘被上訴人均未支付，是決定由伊單獨
    繼承系爭不動等語。被上訴人蔡素、蔡望則陳稱，就被上訴
    人蔡國陽積欠上訴人債務之事，渠等均不知悉，且被繼承人
    蔡方涼生前即決定由被上訴人蔡崑玉單獨繼承系爭不動產，
    其他繼承人亦均無意見等語。上開3 人均於原審聲明：上訴
    人之訴駁回。其餘被上訴人則未於原審審理時到場，亦未提
    出書狀作何聲明或陳述。
四、原審判決被上訴人全部勝訴，駁回上訴人原審之訴，理由略
    以：系爭遺產產分割協議係遵照被繼承人蔡方涼生前遺願，
    且被上訴人蔡國陽對於負擔被繼承人扶養責任之被上訴人蔡
    崑玉本應負不當得利返還責任，認定系爭遺產分割協議係以
    遺產分割作為被上訴人蔡國陽履行義務之方法，實質上自足
    生減少被上訴人蔡國陽負擔債務金額之效果。基此，被上訴
    人間之遺產分割協議即屬有償行為，亦非詐害上訴人對於被
    上訴人蔡國陽之債權行為，上訴人之請求即無理由。上訴人
    聲明不服，提起本件上訴，理由略以：被上訴人間未能提出
    被繼承人生前訂立之有效遺囑，且原審就被上訴人蔡崑玉、
    蔡國陽間是否為對價關係未命其提出相關證明乙節，於舉證
    責任之分配即有疑義；再者，扶養義務非可單純量化，縱認
    被上訴人等曾支付扶養費、醫藥費、看護費等，應屬被上訴
    人與被繼承人間之孝親表現，並未使被上訴人因而免除扶養
    義務之利益。基此，被上訴人間既無相關證據證明系爭遺產
    係依照被繼承人遺願而為分割，其餘被上訴人自得處分其應
    繼分之財產，從而被上訴人間之無償贈與行為仍得予以撤銷
    等語，並聲明：㈠原判決廢棄。㈡被上訴人蔡國陽、蔡崑玉
    、蔡綢、蔡秀麵、蔡望、蔡素就訴外人蔡方涼所遺之系爭不
    動產所為之遺產分割協議意思表示之債權行為，以及就系爭
    不動產所為之分割繼承登記物權行為均應予撤銷。㈢被上訴
    人蔡崑玉應將被繼承人蔡方涼所遺之系爭不動產，登記日期
    108 年12月3 日之分割繼承登記予以塗銷。被上訴人於本院
    審理時則補充以：家人本來說要把系爭不動產留給被上訴人
    蔡望，因為被上訴人蔡崑玉有口腔癌，後來他身體狀況有比
    較好，就改登記給他等語。並聲明：上訴駁回。
五、本院之判斷：
 (一) 上訴人主張，被上訴人蔡國陽積欠其系爭債務未清償，又
      被繼承人蔡方涼死亡時遺有系爭不動產，被上訴人蔡國陽
      未辦理拋棄繼承，被上訴人嗣為被繼承人遺產分割協議，
      並就系爭不動產辦理所有權移轉登記與被上訴人蔡崑玉1
      人等情，業據上訴人於原審提出催帳卡資料、本院102 年
      度司促字第17098 號支付命令暨確定證明書、系爭遺產登
      記謄本及異動索引、家事事件公告查詢結果、繼承系統表
      、被繼承人及全體繼承人戶籍謄本等件為證（原審卷第4
      至8 、53至59、60至64頁），並有財政部南區國稅局屏東
      分局109 年11月26日南區國稅屏東營所字第1091310070號
      函附之遺產稅核定通知書及屏東縣屏東地政事務所109 年
      11月26日屏所地一字第10931375600 號函附之土地登記申
      請書、遺產分割協議書等存卷可查（原審卷第21至27頁）
      ，上情堪信為真。
 (二) 按民法第244 條撤銷權，自債權人知有撤銷原因時起，1
      年間不行使，或自行為時起，經過10年而消滅，民法第24
      5 條定有明文。經查，上訴人係於109 年10月20日提起本
      件訴訟（原審卷第9 頁參照），距其於109 年6 月29日、
      6 月30日調閱系爭遺產之地政電子謄本及異動索引時尚未
      逾1 年期間（原審卷第106 、109 頁），且距被上訴人於
      108 年7 月20日及同年12月3 日就系爭遺產分割時亦未逾
      10年，依上開規定，上訴人提起本件訴訟並未罹於行使撤
      銷權之除斥期間。
 (三) 按民法第244 條之設置，觀其立法意旨，應在保全債務人
      既有之責任財產，而此所謂責任財產，自指債務人就財產
      為無償、有償處分時已屬債務人所得支配之權利，方屬之
      。又按民法第1148條第2 項規定：「繼承人對於被繼承人
      之債務，以因繼承所得遺產為限，負清償責任。」、第11
      62條規定：「被繼承人之債權人，不於第一千一百五十七
      條所定之一定期限內報明其債權，而又為繼承人所不知者
      ，僅得就賸餘遺產，行使其權利。」依此可知，遺產原屬
      被繼承人之責任財產，於被繼承人死亡時，自負優先償還
      被繼承人債務義務，經抵償被繼承人債務後如有剩餘，方
      屬繼承人得繼承之利益。再依民法第1151條規定：「繼承
      人有數人時，在分割遺產前，各繼承人對於遺產全部為公
      同共有。」、第827 條規定：「( 第1 項) 依法律規定、
      習慣或法律行為，成一公同關係之數人，基於其公同關係
      ，而共有一物者，為公同共有人。( 第2 項) 前項依法律
      行為成立之公同關係，以有法律規定或習慣者為限。( 第
      3 項) 各公同共有人之權利，及於公同共有物之全部。」
      則遺產於經抵償被繼承人債務後，如有剩餘，始屬繼承人
      全體公同共有之財產，並依民法物權編上揭規定，全體繼
      承人之權利及於遺產即公同共有物之全部，此與分別共有
      情形不同，繼承人就公同共有遺產並無個人應有部分可言
      ，自不可單獨處分遺產。至全體繼承人依其法定應繼分固
      有潛在應有部分，然此屬遺產未來分割後各法定繼承人依
      法所得主張之權利範圍，係在規範遺產分割「後」之遺產
      權利義務歸屬，非謂繼承人於遺產分割「前」即可依其應
      繼分而遽以主張權利，是遺產於繼承人依法分割前，自非
      各單一繼承人所得自由處分之權利標的。爰此，則縱債務
      人因被繼承人死亡而為繼承人，並對其遺產享有應繼分，
      惟揆諸首揭說明，遺產既首為被繼承人之責任財產，且於
      依法分割前又非債務人所得單獨處分之權利，自非債務人
      「現有」之責任財產。再民法第244 條係以保全債務人之
      現有責任財產為規範本旨業說明如上，則遺產分割前之債
      務人應繼分既非民法上揭規定可以保全之財產標的，縱債
      務人與其餘繼承人協議不繼承遺產，債權人自不得援依上
      揭規定主張撤銷其意思表示；亦即，債務人僅單純不繼承
      遺產，無論是否循依民法辦理拋棄繼承，均非其就個人現
      有責任財產之處分，債權人如主張對其不繼承遺產之意思
      表示行使民法第244 條撤銷訴權，於該條立法意旨不符，
      自不應准許。
 (四) 查被上訴人蔡國陽固於108 年7 月20日與其餘被上訴人協
      議不繼承系爭遺產，惟揆諸上揭說明，被上訴人並非就現
      有之個人責任財產為無償、有償處分，其放棄繼承之意思
      表示自非民法第244 條規定得撤銷之標的，上訴人主張得
      依該條規定行使撤銷訴權，本院自無從准許。況金融機構
      貸款予債務人時，本以債務人個人（不含債務人被繼承人
      之資力）現有責任財產為信賴基礎，從而債權人即上訴人
      對於債務人即被上訴人蔡國陽之被繼承人財產之期待，本
      無加以保護必要，援此否准上訴人主張行使民法第244 條
      撤銷訴權，亦於該條立法旨趣無違。至上訴人固援引最高
      法院69年台上字第847 號判決、高等法院105 年法律座談
      會民事類提案第6 、7 號等為據，主張繼承人之遺產分割
      協議仍得為民法第244 條規定之撤銷權標的云云，惟該等
      不同見解對本院尚無拘束力，宜由本院本於法律確信審理
      為妥適，附此說明。
（五）據上所述，上訴人依民法第244 條第1 項、第4 項規定，
      請求撤銷被上訴人間就系爭遺產所為之遺產分割協議及分
      割繼承登記行為，及被上訴人蔡崑玉應將所取得財產之分
      割繼承登記塗銷，為無理由，應予駁回。原審為上訴人敗
      訴之判決，理由雖有不同，惟結論尚無二致，仍應予維持
      ，上訴意旨求予廢棄改判，沒有理由，應予駁回。
五、據上論結，本件上訴為無理由，依民事訴訟法第436 條之1
    第3 項、第449 條第2 項、第78條，判決如主文。
中    華    民    國    110    年    11    月    30   日
                  民事第三庭   審判長法  官  藍家慶
                                     法  官  楊境碩
                                     法  官  曾士哲
正本係照原本作成。
本判決不得上訴。
中    華    民    國    110    年    11    月    30   日
                                     書記官  廖苹汝